最高法院民事判決　　　　　　九十六年度台上字第二七七二號
上　 訴 　人　甲 ○ ○
　　　　　　　丙○○○
　　　　　　　乙 ○ ○
共 　 　　同
訴 訟代理 人　袁 健 峰律師
　　　　　　　陽 文 瑜律師
　　　　　　　李 承 訓律師
上 　訴 　人　丁 ○ ○
　　　　　　　戊○○○
　　　　　　　己 ○ ○
　　　　　　　庚 ○ ○
　　　　　　　辛 ○ ○
　　　　　　　壬 ○ ○
　　　　　　　癸 ○ ○
　　　　　　　子 ○ ○
　　　　　　　丑 ○ ○
　　　　　　　寅 ○ ○
　　　　　　　卯○○○
　　　　　　　辰 ○ ○
　　　　　　　巳 ○ ○
　　　　　　　午 ○ ○
　　　　　　　未 ○ ○（民國80年6月17日生）
　　　　　　　申 ○ ○（82年1月18日生）
上列二人共同
法 定代理 人　Ａ ○ ○　住同上
上 　訴　 人　酉 ○ ○　住同上縣觀音鄉富源村富源41-14號
　　　　　　　戌 ○ ○　住同上縣平鎮市○○路59巷8弄12號
　　　　　　　亥 ○ ○　住同上縣大園鄉○○村○○○路○段
　　　　　　　天 ○ ○　住同上縣中壢市內定里8-54號
　　　　　　　地 ○ ○　住同上
　　　　　　　宇 ○ ○　住同上縣大園鄉橫峰村衡山21-2號
　　　　　　　宙 ○ ○　住台北市○○路79巷8弄24號3樓
　　　　　 　 玄 ○ ○　住台灣省桃園縣大園鄉田心村和平西
被　上訴　人　黃 ○ ○　住台灣省桃園縣中壢市○○路127號
上列當事人間租佃爭議事件，上訴人對於中華民國九十五年十月
三日台灣高等法院第二審判決（九十五年度上字第三０二號），
提起上訴，本院判決如下：
    主  文
原判決廢棄，發回台灣高等法院。
    理  由
按訴訟標的對於共同訴訟之各人必須合一確定者，共同訴訟人中
一人之行為有利益於共同訴訟人者，其效力及於全體，民事訴訟
法第五十六條第一款定有明文。本件被上訴人以上訴人繼承其被
繼承人吳德目承租其繼承取得之坐落重劃前桃園縣中壢市○○段
山下小段四００之三、四０三之一、四００之七、四００之二、
三九九之一地號（重劃後為同小段二四四一、二四四二、二四四
七～二四四九、二四五一、二四六一～二四六四地號等十筆）等
五筆土地（下稱系爭耕地）三七五租約承租權，主張有耕地三七
五減租條例（下稱三七五減租條例）第十六條第一項及第十七條
第一項第四款規定之事由，而請求返還系爭耕地，其訴訟標的對
於上訴人全體必須合一確定，則於原審判決後雖僅上訴人甲○○
、丙○○○及乙○○（下稱甲○○等三人）提起上訴，其效力仍
及於未提起上訴之丁○○、戊○○○、己○○、庚○○、辛○○
、壬○○、癸○○、子○○、丑○○、寅○○、卯○○○、辰○
○、巳○○、午○○、未○○、申○○、酉○○、戌○○、亥○
○、天○○、地○○、宇○○、宙○○、玄○○等二十四人（下
稱丁○○等二十四人），爰併列該二十四人為上訴人；又依被上
訴人提出之戶籍謄本所載，上訴人吳「丞」凱係其戶籍登載上之
本名（見一審卷(二)第一四六、一八五頁），並以該本名委任訴訟
代理人進行訴訟（見一審卷(一)第二七八頁），並經第一審以之為
判決對象，則原判決記載其姓名為吳「承」凱，顯係誤載，爰列
其正確之本名為上訴人，先予敘明。
次查，本件被上訴人主張：上訴人之被繼承人吳德目於民國三十
八年六月二十日就系爭耕地，與伊先父陳聰廩簽訂私有耕地三七
五租約（下稱系爭耕地租約），吳德目於四十一年四月二十七日
辭世後，由上訴人繼承系爭耕地租賃權，詎上訴人於系爭耕地上
如原判決附表（下稱附表）所示編號６、８、、部分設置道
路、興建冷凍儲藏室、鐵皮屋、木造屋等地上物，未自任耕作，
而有三七五減租條例第十六條第一項規定無效之事由，復繼續一
年不為耕作，伊依同條例第十七條第一項第四款規定，亦得終止
系爭耕地租約，收回系爭耕地，惟為上訴人所拒絕，歷經桃園縣
中壢市公所（下稱中壢市公所）耕地租佃委員會、桃園縣政府耕
地租佃委員會調解、調處不成立等情。爰求為命上訴人將系爭耕
地上之耕作物、地上物剷除、拆除，並返還系爭耕地之判決。
上訴人甲○○等三人以：吳德目就系爭耕地之租賃權，係由伊三
人所繼承，仍於系爭耕地上繼續耕作，而為農會會員，期間雖曾
有休耕一、二年，乃肇因於農田水利會停水灌溉、輪作所致，非
可歸責於伊，縱系爭耕地有部分未自任耕作，亦僅得就該部分耕
地收回，不影響系爭耕地租約繼續有效之效力等語；丁○○等二
十四人則以：丁○○就系爭耕地有租賃權並自任耕作，其地上物
為乙○○、庚○○所興建，道路為政府於重劃時闢建；而向中壢
市公所申請租約變更登記時，雖以拋棄繼承之形式為之，實則為
遺產之分割，分歸甲○○等三人取得，其餘之人並未繼承取得，
被上訴人追加其餘之人為被告，顯不合法等語，資為抗辯。
原審維持第一審所為上訴人敗訴之判決，駁回其上訴，係以：查
本件上訴人除甲○○等三人及丁○○外，其餘上訴人均未於繼承
開始後，二個月內以書面向法院為拋棄繼承之意思表示，亦未通
知因拋棄而應為繼承之人，且依其出具附於調解調處卷內之拋棄
書，僅係就系爭耕地之租賃權為拋棄，不備拋棄繼承權之法定要
式，依法不生繼承拋棄之效力。又上述拋棄書，均係各別具名、
提出，與協議分割之契約形式，應由全體繼承人就遺產分割方法
明載於協議書，有所不符，可認其真意在於拋棄其對於租賃權之
繼承權。且由所出具拋棄書、用印鑑章之期日，均在申請印鑑登
記期日及拋棄書用紙印製期日之前之事實，益徵其係臨訟杜撰拋
棄，是其抗辯實為遺產之分割云云，實無可採。另依甲○○等三
人提出現耕繼承人切結書，均係該三人自行具名簽署，對於全體
繼承人無拘束力；而丁○○於第一審又陳明，不同意該租賃權拋
棄由甲○○等三人繼承，伊仍為承租人等語，顯見上訴人對於系
爭耕地之租賃權，並未達成協議分管或分割；且上訴人於吳德目
辭世後，合法繼承耕作人，迄未辦准租約繼承變更登記，中壢市
公所自八十年起迄今並未核准續約，被上訴人仍應以吳德目之全
體繼承人為被告，其被告之當事人適格始無欠缺，則其於第一審
追加甲○○等三人以外之其餘上訴人為被告，於法尚無不合。次
查，上訴人於系爭耕地上如附表編號６、８、、等部分之土
地舖設柏油道路、建造冷凍儲藏室、鐵皮屋（家禽屠宰場）、木
造屋，經營大興吉利鵝城及居住之用，其範圍如原判決附圖（下
稱附圖）所示二四四九地號（B）、二四五一地號（B）、二四六
三地號（C）、（D）；而附表編號１、２、、、即附圖二
四四一地號、二四四二地號、二四六二地號 （B）、二四六三地
號（B）、二四六四地號等均無耕作物或為雜草；另附表編號 
、、 即附圖二四五一地號（E）、（F）、（I）為磚造建物
；附表編號 即附圖二四五一地號（J）為養雞場等事實，業經
第一審勘明在卷，並經桃園縣中壢地政事務所複丈無訛。上訴人
乙○○、丁○○、甲○○尚分別陳稱，有作雞鴨批發，鵝肉場係
其與庚○○出資所蓋，二四六三地號C、D部分是乙○○自己殺雞
、鴨使用等情，參酌中央健康保險局九十四年十二月一日函送庚
○○、寅○○投保資料表，其投保單位即為大興吉利鵝城；乙○
○並曾以大興吉利鵝城之營業章戳收受郵件之事實，則被上訴人
主張上訴人以系爭土地養鵝營利之事實，堪信為真。末查，上訴
人於系爭耕地上所使用之建物，依附圖所示之建物總面積達七四
八平方公尺，較其主張系爭耕地上之建物為被上訴人之先父所建
而提出之稅籍證明書上所載房屋面積僅有一０五‧六平方公尺，
多出七倍，參以卷附照片及附表編號、即附圖二四五一地號
（E）、（F）建物為神壇所用之香爐及金爐、設有供出入之大門
，其供人居住、行祭祀之用，至為明確，顯非供農業使用之農舍
，上訴人顯有一部未自任耕作之事實，依三七五減租條例第十六
條第二項規定，原訂租約無待終止，當然向後失其效力。從而，
被上訴人主張系爭耕地租約因上訴人未自任耕作而全部無效，請
求上訴人剷除、拆除系爭耕地上之耕作物、道路、水泥地、木造
屋、花圃、冷凍儲藏室、農機工作室、磚造建物，並返還系爭耕
地，於法尚非無據，應予准許等詞，為其判斷之基礎。
按土地法第一百零六條規定，耕地租賃包括漁牧在內，則耕地承
租人將耕地之一部，變更為畜牧之用，仍不失為自任耕作。本件
原審既認被上訴人主張上訴人以系爭耕地養鵝乙情可信為真實，
則縱有以之販售營利之情事，依一般社會常情，是否已失飼養家
禽之原意，而可憑以認為有不自任耕作之情形，即值推敲。次按
，未辦理建物第一次所有權登記以前，房屋所有權屬於出資興建
之原始建築人，又房屋之拆除為一種事實上之處分行為，是未經
辦理所有權第一次登記之建物，須有事實上之處分權者，始得予
以拆除。本件依上訴人提出之房屋稅籍證明書（影本見一審卷(一)
第一六七頁），如可認係坐落系爭耕地上之房屋（門牌桃園縣中
壢市山東里一三０號），其納稅義務人欄已載明為被上訴人之先
父陳聰廩，且上訴人又以此抗辯其房屋為陳聰廩所建造（見一審
卷(一)第一五０、一九０、二六五頁，卷(二)第七二頁，卷(三)第一六
九頁），顯係否認該地上房屋為其所有，原審並未調查審認是否
即為系爭耕地上之房屋，其範圍何在，並說明上訴人就該房屋有
何拆除權能之依據及理由，遽命上訴人拆除，非無判決不備理由
之違誤；末查，依上訴人乙○○於第一審所稱，系爭耕地上之鐵
皮屋（應係指附表編號）為其所蓋，而木造屋（應係指附表編
號）則為庚○○所搭蓋，甲○○並否認該地上物為其所建蓋等
情（見一審卷(三)第一七一頁），倘非虛妄，則能否命乙○○、庚
○○以外之其餘上訴人拆除各該部分之地上物，尚非無疑。又甲
○○於第一審明確陳稱，系爭耕地上之道路（附表編號６即二四
四九地號（B） 部分）要「申請」舖設時，有問過被上訴人，經
其告知要自己出錢解決，柏油、駁坎是中壢市公所舖設（見一審
卷(三)第一六七、一七二頁），而中壢市公所亦函覆稱，該路為該
公所所舖設（見一審卷(三)第一六二頁），而上訴人之訴訟代理人
並抗辯，該路面如要剷除，應向中壢市公所請求（見一審卷(三)第
一七二頁），則上訴人是否有剷除該路面之處分權，亦非無疑。
原審未遑詳察，遽以上述理由為不利於上訴人之論斷，尚嫌速斷
。上訴論旨，指摘原判決不當，求予廢棄，不能認為無理由。
據上論結，本件上訴為有理由。依民事訴訟法第四百七十七條第
一項、第四百七十八條第二項，判決如主文。
中　　華　　民　　國　九十六　年　 十二　 月　 十三　 日
                      最高法院民事第六庭
                          審判長法官  朱　建　男
                                法官  顏　南　全
                                法官  黃　義　豐
                                法官  鄭　傑　夫
                                法官  蘇　清　恭
      本件正本證明與原本無異
                                      書  記  官
中　　華　　民　　國　九十六　年　 十二　 月　二十五　日
                                                      V
